【裁判字號】    97,上訴,4709
【裁判日期】    971211
【裁判案由】    過失致死
【裁判全文】
臺灣高等法院刑事判決                97年度上訴字第4709號
上  訴  人  臺灣板橋地方法院檢察署檢察官
上  訴  人
即  被  告  乙○○
上列上訴人因被告過失致死案件，不服臺灣板橋地方法院97年度
訴字第1984號，中華民國97年8月29日第一審判決（起訴案號：
臺灣板橋地方法院檢察署97年度偵字第8804號），提起上訴，本
院判決如下：
    主  文
原判決撤銷。
乙○○從事業務之人，因業務上之過失致人於死，處有期徒刑捌
月。
    事  實
一、乙○○係金華土木工程行之負責人，為從事房屋裝潢修繕業
    務之人，於民國96年8月19日承攬陳欽昌所有位於臺北縣新
    莊市○○路293巷10號房屋加蓋3、4樓及內部1樓至4樓之房
    屋裝潢修繕工程，原應注意上開房屋內各樓層樓板所預留之
    貨梯空間開口（長度290公分、寬度180公分），應有符合標
    準之必要安全設備，以防止進入工地內之人員發生自高處墜
    落之危險，而依客觀情事亦無不能注意之情形，竟仍疏於注
    意，未在上開房屋內各樓層樓板所預留之貨梯空間開口邊緣
    ，設置護欄、護蓋或安全網等防護設施，亦未對於進入上開
    施工場所之人員，提供安全帶、安全帽等個人防護工具，以
    防止進入該施工場所內之人員發生墜落之危險，適陳欽昌於
    96年12月5日下午3時35分許，在上開房屋4樓巡視工程進度
    時，不慎自4樓貨梯樓板開口墜落至1樓地面，因而受有頭部
    外傷、顱骨骨折、顱內出血等傷害，經先後送往行政院衛生
    署立臺北醫院、國防醫學院三軍總醫院內湖院區急救，仍於
    96年12月23日上午7時9分許，因顱內出血合併缺氧性腦病及
    肝衰竭、多發性器官衰竭而不治死亡。
二、案經甲○○告訴暨台灣板橋地方法院檢察署檢察官相驗後自
    動檢舉偵查起訴。
    理  由
壹、程序方面：
    本件認定事實所引用之本件卷內卷證資料，被告於本院對其
    證據能力並不爭執（見本院97年11月27日審理筆錄、第3、4
    頁），且被告未於本院言詞辯論終結前聲明異議，依刑事訴
    訟法第159條之5第2項規定，視為已有將該等傳聞證據採為
    證據之同意，本院審酌卷內所有證據資料作成之情況，並無
    違法取證之情形，認應係出於其自由意志，具有可信性，並
    無不適宜作為證據之情形，認具有證據能力，核先敘明。
貳、實體方面
一、訊據被告固坦承係金華土木工程行之負責人，並承攬被害人
    陳欽昌所有位於臺北縣新莊市○○路293巷10號房屋加蓋3、
    4樓及內部1樓至4樓之房屋裝潢修繕工程，且被害人陳欽昌
    於96年12月5日下午3時35分許，至上開房屋4樓巡視工程進
    度時，不慎自4樓貨梯樓板開口墜落至1樓地面而死亡等情不
    諱，惟矢口否認有上揭過失之犯行，並辯稱：其承攬被害人
    陳欽昌上開房屋裝潢修繕工程，係加蓋3、4樓之加蓋工程，
    工程設計都是被害人設計及監工，合約約定工地安全由其負
    責，被害人要巡視工地需經其同意陪同，如此才能掌控工地
    安全。而上開工程於施工期間，白天工作時，其會將一樓鐵
    捲門上鎖，以防止小偷及閑雜人進入工地以維護工地安全，
    案發當時其外出購買材料，不在現場，被害人自己前往工地
    巡視，也沒有事先通知，自屬無從防範。況貨梯洞口平常或
    假日都有安全措施，即以木板蓋住，但因該洞口係工作人員
    吊運材料之地方，所以工作時須將該木板拿開，以方便吊取
    工程材料，無法隨時打開蓋上，本件實係因被害人違反注意
    義務私自進入工地，其無從防範，自無過失責任云云。
二、經查：
(一)本件被害人陳欽昌所有之臺北縣新莊市○○路293巷10號房
    屋加蓋3、4樓及內部1樓至4樓之房屋裝潢修繕工程，由被告
    承攬，且工地之安全由被告負責，嗣於96年12 月5日下午3
    時35分許，被害人在上開房屋4樓巡視工程進度時，自該房
    屋4樓貨梯樓板開口墜落至1樓地面，因而受有頭部外傷、顱
    骨骨折、顱內出血等傷害，經送醫急救仍於96年12月23日上
    午7時9分許不治死亡等事實，迭據被告於警詢、原審偵審中
    及本院審理時坦承不諱，核與告訴人指訴之情節大致相符，
    並有新莊化成路裝修工程明細（契約）一份、現場照片10幀
    在卷為憑。而被害人自上開房屋4樓貨梯樓板開口墜落至1樓
    地面，因而受有頭部外傷、顱骨骨折、顱內出血等傷害，經
    先後送往行政院衛生署立臺北醫院、國防醫學院三軍總醫院
    內湖院區急救，仍於96年12月23日上午7時9分許，因顱內出
    血合併缺氧性腦病及肝衰竭、多發性器官衰竭而不治死亡等
    情，亦經臺灣板橋地方法院檢察署檢察官督同法醫師相驗屬
    實，並製有相驗屍體證明書、勘驗筆錄、檢驗報告書及被害
    人相驗照存卷可考（見相字卷第3至19頁、第21頁、第38頁
    、第40至48頁、第55至64頁），此部分事實，洵堪認定。
(二)被告雖辯稱：其已盡到注意義務云云，但按「雇主對防止有
    墜落、崩塌等之虞之作業場所引起之危害事項應有符合標準
    之必要安全衛生設備。」、「雇主對於高度二公尺以上之屋
    頂、鋼樑、開口部分、階梯、樓梯、坡道、工作台、擋土牆
    、擋土支撐、施工構台、橋樑墩柱及橋樑上部結構、橋台等
    場所作業，勞工有遭受墜落危險之虞者，應於該處設置護欄
    、護蓋或安全網等防護設備。雇主為前項設施有困難，或作
    業之需要臨時將護欄拆除，應採取使勞工使用安全帶等防止
    因墜落而致勞工遭受危險之措施。」，勞工安全衛生法第5
    條第1項第5款、營造安全衛生設施標準第19條第1項分別定
    有明文。本件被告係金華土木工程行負責人，負責承攬陳欽
    昌上開房屋1至4樓內部裝修之土木工程，且雙方訂立之契約
    亦明定：工地之安全一切由被告負責，有裝修工程明細1份
    可憑（見相驗卷第29頁），亦為被告所不否認，而被害人失
    足墜落之4樓樓板所預留之貨梯空間開口（長度290公分、寬
    度180公分）處，並未設置護欄、護蓋或安全網等防護措施
    ，且未讓被害人配戴安全帽提供安全帶、安全帽等個人防護
    工具等情，除經被告坦承在卷外，並經證人即同在工地現場
    之水電工人林阿枝在警詢及本院審理時證述屬實（見相驗卷
    第4頁、第6頁及原審卷第52頁），並有行政院勞工委員會北
    區勞動檢查所97年3月25日勞北檢營字第0971005426號函在
    卷可稽，足認被告負使該工作場所符合安全衛生管理標準之
    責任，且確實並未在案發現場樓板所預留之貨梯空間開口邊
    緣設置護欄、護蓋或安全網等防護設施，亦未對於進入上開
    施工場所之人員，提供安全帶、安全帽等個人防護工具，以
    防止進入該施工場所內之人員發生墜落之危險。
(三)被告雖再辯稱：其與被害人所簽立之契約已約定，工地安全
    由其負責，被害人要巡視工地需經其同意陪同，如此才能掌
    控工地安全，當日係被害人未通知其陪同，即自行進入屋內
    巡視，因而所發生之事故，其自不負過失責任，而上開工地
    開口處於下班時間均會覆蓋板子，發生意外時，係因工人尚
    需利用開口吊掛物品，故未加以覆蓋云云，然被害人為上開
    房屋之所有權人暨契約當事人，其會進入工地巡視以瞭解施
    工進度，乃為常情，且觀諸被告與被害人所簽立之契約，並
    未禁止被害人進入該工作場，亦應為被告所得預見，況被告
    負有前揭除去工作場所不安全因素而提供安全工作環境之注
    意義務，顯不因被害人未經被告同意，自行進入工地而減免
    ，是被告辯稱本件係因被害人未經其同意自行進入工地，始
    會發生意外云云，即屬無據。況證即當時在該處之工人林阿
    枝於原審審理時證稱：被害人墜樓當時沒有人在吊運材料，
    當時工人都在四樓陽台外工作等語（見原審卷第52、54頁）
    ，且被告亦自承：因為利用開口吊掛東西之頻率很高，所以
    無法隨時將木板打開、覆蓋等語（見原審卷第56頁、本院97
    年11月27日審理筆錄第4頁），足認被害人陳欽昌發生墜落
    意外之際，被告之工人均在四樓陽台外工作，並未在該開口
    處進行吊掛作業，則被告並未在案發現場各樓板所預留之貨
    梯空間開口邊緣設置護欄、護蓋或安全網等防護設施，亦未
    對於進入上開施工場所之人員，提供安全帶、安全帽等個人
    防護工具，以防止進入該施工場所內之人員發生墜落之危險
    等情，且為減少木板多次掀蓋之不便，而未採取隨時將木板
    蓋上之安全措施，致被害人自4樓貨梯樓板開口墜落至1樓地
    面，導致傷重不治死亡之情甚明，自難認已盡其注意之義務
    ，被告辯稱：意外發生時，因工人尚需利用開口吊掛物品，
    故未加以覆蓋云云，無非空言，不足採信。至被告另主張本
    件應究明被害人是否係因酒醉、血壓過高、自行絆倒而發生
    意外，然被害人係自該房屋4樓貨梯樓板開口墜落至1樓地面
    ，因而受有頭部外傷、顱骨骨折、顱內出血等傷害，經送醫
    急救仍於96年12月23日上午7時9分許不治死亡等事實，已如
    上述，縱認被害人係因酒醉、血壓過高、自行絆倒而發生意
    外，仍不能解免被告負有使該工作場所符合安全衛生管理標
    準之責任，被告執此爭辯，亦屬無據。
(四)被告係金華土木工程行之負責人，並為承攬上開房屋加蓋及
    裝潢修繕工程之人，負責上開房屋加蓋及裝潢修繕工程之作
    業，對於工作場所之設備有管理、監督或指揮之權責，自為
    從事業務之人，本應注意上開房屋內各樓層樓板所預留之貨
    梯空間開口（長度290公分、寬度180公分），應有符合標準
    之必要安全設備，以防止進入工地內之人員發生自高處墜落
    之危險，而依客觀情事亦無不能注意之情形，竟仍疏於注意
    ，未在上開房屋內各樓層樓板所預留之貨梯空間開口邊緣，
    設置護欄、護蓋或安全網等防護設施，亦未對於進入上開施
    工場所之人員，提供安全帶、安全帽等個人防護工具，以防
    止進入該施工場所內之人員發生墜落之危險，以致被害人至
    進入工地巡視、瞭解施工進度時，自該房屋4樓直接墜落至
    地面，導致傷重不治死亡，其對於本件災害之發生，自有過
    失。本件經行政院勞工委員會北區勞動檢查所調查結果亦同
    此認定，有該所97年3月25日勞北檢營字第0971005426號函
    所附之災害檢查報告書一份及現場照片2張在卷可稽（見偵
    字第8804號偵查卷第7至12頁）。又被告之過失行為與被害
    人之死亡結果間，亦有相當因果關係。
(五)綜上所述，被告所辯，均係事後卸責之詞，諉不足採，本件
    事證明確，被告之犯行堪以認定。
三、核被告所為，係犯刑法第276條第2項之業務過失致人於死罪
    。至被告雖另違反勞工安全衛生法第5條第1項之規定並致生
    被害人死亡之結果，然因其與被害人間係屬承攬關係，被害
    人並非被告所雇用之勞工不具勞工身分，所生死亡結果核與
    勞工安全衛生法第2條第4項所定之「職業災害」限於因勞工
    身分所致者有間，自無適用同法第31條第1項之規定處罰之
    餘地，附此敘明。
四、原審因予論罪科刑，固非無見。惟查：被告承攬上開房屋加
    蓋及裝潢修繕工程，疏於注意，未在上開房屋內各樓層樓板
    所預留之貨梯空間開口邊緣，設置護欄、護蓋或安全網等防
    護設施，亦未對於進入上開施工場所之人員，提供安全帶、
    安全帽等個人防護工具，以防止進入該施工場所內之人員發
    生墜落之危險，以致被害人至上開房屋4樓巡視工程進度時
    ，自該房屋4樓貨梯樓板開口墜落至1樓地面，因而受有頭部
    外傷、顱骨骨折、顱內出血等傷害，經送醫急救仍不治死亡
    ，造成無可挽救之遺憾，使被害人家屬痛失至親，且被告於
    犯罪後，非但否認犯行，迄今亦未賠償告訴人損害，自不宜
    從寬，乃原審僅量處被告有期徒刑6月，並諭知如易科罰金
    之折算標準，殊嫌過輕，自有未洽。被告上訴意旨，仍執陳
    詞，否認犯罪，雖無理由，但公訴人循告訴人之請求上訴，
    指摘原判決量刑過輕，為有理由，自應由本院將原判決撤銷
    改判。爰審酌被告之品行、過失程度、所生危害、犯後態度
    不佳以及迄未賠償被害人家屬等一切情狀，量處如主文第二
    項所示之刑，以示懲儆。
據上論斷，應依刑事訴訟法第369條第1項前段、第364條、第299
條第1項前段，刑法第276條第2項，刑法施行法第1條之1，判決
如主文。
本案經檢察官黃柏齡到庭執行職務。
中    華    民    國    97    年    12    月    11    日
                  刑事第十九庭審判長法  官  黃金富
                                    法  官  吳  燦
                                    法  官  魏新國
以上正本證明與原本無異。
如不服本判決，應於收受送達後10日內向本院提出上訴書狀，其
未敘述上訴之理由者並得於提起上訴後10日內向本院補提理由書
（均須按他造當事人之人數附繕本）「切勿逕送上級法院」。
                                    書記官  邵淑津
中    華    民    國    97    年    12    月    11    日
附錄：本案論罪科刑法條全文
中華民國刑法第276條
因過失致人於死者，處2年以下有期徒刑、拘役或2千元以下罰金
。
從事業務之人，因業務上之過失犯前項之罪者，處5年以下有期
徒刑或拘役，得併科3千元以下罰金。


司法院資訊處製作；財團法人民間司法改革基金會備份。
